臺灣高等法院民事判決　九十一年度上易字第一八二號
　　上　訴　人　財團法人汽車交通事故特別補償基金
　　法定代理人　陳　
　　訴訟代理人　陳俊宏
　　　　　　　　呂武龍
　　被 上訴 人　甲○○
　　複 代理 人　劉慕珊
右當事人間請求清償交通事故補償金事件，上訴人對於中華民國九十一年一月二十九
日臺灣新竹地方法院九十年度訴字第七四九號第一審判決提起上訴，本院判決如左：
    主    文
原判決關於駁回上訴人後開第二項之訴及訴訟費用之裁判廢棄。
被上訴人應給付上訴人新台幣壹佰肆拾萬元及自民國九十年八月十六日起，至清償日
止，按週年利率百分之五計算之利息。
第一、二審訴訟費用由被上訴人負擔。
    事    實
甲、上訴人方面：
一聲明：如主文第一、二項所示。
二陳述：除與原判決記載相同者予以引用外，補稱略以：
  (一)依強制汽車責任保險法第三十九條第五項規定，上訴人對於被上訴人行使第二項
    規定之求償權，於加害人未經被上訴人允許使用其汽車時，固不適用之，惟該「
    加害人未經被上訴人允許使用其汽車」之事實，迭經上訴人否認，此等有利於被
    上訴人之事實，依民事訴訟法第二百七十七條規定，應由被上訴人負責舉證。又
    該條項立法理由稱「於汽車遭竊或其他未經汽車所有人允許而由加害人自行駕車
    之情形，免除對汽車所有人之代位求償權，爰為第五項規定」，惟在加害人無權
    使用汽車之情形下，汽車所有人始例外不受追償。
  (二)本件係因被上訴人未依強制汽車責任保險法之規定，將其所有V9-2016號汽車（
    以下稱系爭汽車）投保強制汽車責任保險，致系爭汽車發生交通事故時，被害人
    之繼承人無法依強制汽車保險法之規定向保險人請求給付保險金，乃向上訴人請
    求補償上開保險金，上訴人於補償之後直接向汽車所有人之被上訴人求償。被上
    訴人未依強制汽車責任保險法規定，投保強制汽車責任險，即違反保護他人之法
    律。
  (三)強制汽車責任保險法第三十九條第五項規定之求償權，係特別補償基金於支給汽
    車交通事故之受害人或其繼承人時，在其償金額範圍內，對汽車所有人新生之求
    償權，汽車所有人同意加害人使用其未依法投保之汽車，對特別補償基金應負之
    賠償責任，不因汽車所有人就交通事故之發生有無歸責而異。
  (四)被上訴人購買系爭汽車與其長女使用，其長女復同意其次女使用，均係同意概括
    使用，其次女交由他人駕駛應認係在被上訴人同意使用之範圍。本件加害人使用
    系爭汽車，並無未經允許而無權使用情事，依法汽車所有人之被上訴人即應負責
    。
三、證據：除援用原審提出者外，補提臺灣臺中地方法院九十年度訴字第二０五號判
    決為證。
乙、被上訴人方面：
一聲明：駁回上訴。
二陳述：除與原判決記載相同者予以引用外，補稱略以：
  (一)被上訴人購買系爭汽車交付長女使用，其次女向長女借用系爭汽車時，告訴長女
    係為送下課同學之用，並未告知長女將到ＰＵＢ飲酒，其長女未同意其次女交付
    他人使用，是訴外人余煥欽之使用系爭汽車，係未經被上訴人同意，被上訴人對
    其肇事致生之損害無庸負責。
  (二)強制汽車責任保險法第三十九條第五項規定之求償權係代位被害人而為請求，若
    加害人對於事故之發生無庸負責，汽車所有人雖未投保強制汽車責任險，上訴人
    亦不得向其求償。
三證據：援用原審提出者。
    理　　由
一上訴人主張：被上訴人將其所有系爭汽車交由訴外人余煥欽駕駛，於民國九十年三
  月二十五日淩晨三時許，行經新竹縣竹東鎮○○路○段八０號前，因酒醉駕駛及超
  速失控，衝撞路旁之電線桿，致車上乘坐之訴外人張國忠傷重不治死亡，因系爭汽
  車未投保強制汽車責任險，被害人家屬無法請領強制汽車保險金，遂依強制汽車責
  任保險法第三十八條第一項第二款規定，向伊請求補償一百四十萬元，伊業已依法
  給付，依強制汽車責任保險法第三十九條第二項規定，於補償範圍內，伊得向汽車
  所有人求償等情，求為命上訴人給付一百四十萬元及自支付命令送達翌日之九十年
  八月十六日起，至清償日止，按年息百分之五計算之利息之判決。
二被上訴人則以：伊購買系爭汽車交其長女使用，事故發生之日，其次女向長女借用
  以接送同學下學，其長女並不知其次女前往ＰＵＢ飲酒，更未允許訴外人余煥欽駕
  駛系爭汽車等語，資為抗辯。
三查系爭汽車係被上訴人所有，交由長女使用，九十年三月二十五日淩晨三時許，訴
  外人余煥欽駕駛系爭汽車行經新竹縣竹東鎮○○路○段八０號前，因酒醉駕駛及超
  速失控，衝撞路旁之電線桿，致車上乘坐之訴外人張國忠傷重不治死亡，因系爭汽
  車未投保強制汽車責任險，被害人家屬無法請領強制汽車保險金，遂依強制汽車責
　任保險法第三十八條第一項第二款規定，向上訴人請領補償金一百四十萬元，上訴
　人已為給付等事情，為兩造所不爭，並有上訴人提出之新竹縣警察局道路交通事故
  證明書、臺灣新竹地方法院檢察署檢察官相驗屍體證明書、汽車交通事故特別補償
  金申請書、汽車交通事故特別補償金受害人補償理算書、補償金受款人電匯同意書
  在卷各一份為證，復有臺灣新竹地方法院檢察署九十年度相字第一八九號張國忠車
  禍案件之相驗卷、偵查卷及臺灣高等法院九十年度交上易字第三九一號審理卷影本
  可按，足堪認為真實。
四按汽車交通事故發生時，受害人或其繼承人因肇事汽車非強制汽車責任險之被保險
  汽車，致未能依強制汽車責任保險法規定向保險人請求給付保險金者，得在相當於
  強制汽車責任保險法規定之保險金額範圍內，向特別補償基金請求補償，強制汽車
  責任保險法第三十八條第一項第二款定有明文。同法第三十九條第二項並規定：「
  特別補償基金於補償金額範圍內，得直接向加害人或汽車所有人求償」，第五項則
  規定：「前四項對汽車所有人之規定，於加害人未經汽車所有人允許使用其汽車者
  ，不適用之。」是特別補償基金於補償範圍內，得直接向汽車所有人求償為原則，
  加害人未經汽車所有人允許使用其汽車，不得向汽車所有人求償為例外。依舉證分
  配原則，此等例外事由之存在，應由主張此事由存在，不得求償之人負責舉證。又
  上開第五項之立法理由稱：「於汽車遭竊或其他未經汽車所有人允許而由加害人自
  行駕車之情形，免除對汽車所有人之代位求償權，爰為第五項規定」，該項規定所
  稱：「加害人未經汽車所有人允許使用其汽車者」，自應依此立法理由而為解釋，
  係指遭竊或其他違反汽車所有人意志而使用汽車之情形而言。被上訴人辯稱：伊購
  買系爭汽車交其長女使用，事故發生之日，其次女向長女借用以接送同學下學，其
  長女並不知其次女前往ＰＵＢ飲酒，更未允許訴外人余煥欽駕駛系爭汽車，應認余
  煥欽未經其同意使用汽車云云。上訴人則主張：被上訴人長女允其次女使用系爭汽
  車，余煥欽經其次女同意駕駛系爭汽車，亦在其長女同意範圍之內等語。查被上訴
  人將系爭汽車交其長女使用如前述，則如何使用系爭汽車，其長女自有完全之權利
  。而事故發生之日，其長女係應其次女葉淑敏之請，出借系爭汽車與葉淑敏使用，
  為被上訴人不爭之事實。被上訴人次女葉淑敏於原審雖證稱：「我跟我胞姊說要駕
  駛該車載下課之朋友，約一、二小時即歸還，我胞姊亦有同意，惟我姊並不知道我
  當日是要去ＰＵＢ店喝酒」，「係余煥欽表示執意要開車，我見余煥欽已有醉意，
  且心情不佳，我不同意，惟余煥欽仍執意要開車，並一把抓走我手上所拿之鑰匙，
　因余煥欽當時已有點發酒瘋，我怕余煥欽會打我，只得任其駕駛，我當時係坐在駕
　駛右座位」等語，惟余煥欽則證稱：伊平日見過葉淑敏使用系爭汽車，約二至三日
　葉女即使用一次，當日去ＰＵＢ店喝酒前，由葉淑敏駕駛系爭汽車，載幾名朋友前
　去，伊先到ＰＵＢ店，並未開該車，後來離開到另家ＰＵＢ店續攤時，即由伊駕駛
　，伊向葉淑敏索取該車鑰匙，表示由伊開，葉淑敏即將鑰交給伊我，續攤後與葉淑
　敏一起回所租房子，當時喝了不少酒，伊不清楚何以由伊駕車等語。余煥欽是系爭
　事故發生時之駕駛人，為事故之最終負責人，其證言並未推卸其駕駛責任，而身為
　葉淑敏友人，要無捏造事實以誣陷葉淑敏或其家人之必要，其證言應可採信。依其
　證詞，於離開第一家ＰＵＢ店時即由伊駕駛，是葉淑敏證稱係離開ＰＵＢ回家時，
　余煥欽未經其同意，搶走汽車鑰匙駕車云云，即不足採。被上訴人於原審為此抗辯
　，於上訴後未再執此爭執，亦足見一斑，應認余煥欽之駕駛系爭汽車係經葉淑敏之
　同意。葉淑敏證稱：伊向伊姊借車時，只告知載下課朋友，未告知前往喝酒等語，
　就令屬實，亦不過於借車時向其姊表明借車動機而已，被上訴人長女將車借與葉淑
　敏，並未限制其行使範圍，葉淑敏開車前去ＰＵＢ，回家時將車交由友人駕駛，自
　己坐於駕駛右側，不能謂已逸出被上訴人長女同意之範圍，何況就令確已逸出同意
　範圍，余煥欽之使用汽車係獲得有使用權之葉淑敏之同意，亦與違反汽車所有人意
　志之使用有別。揆諸首開說明，被上訴人以余煥欽之駕駛係屬「加害人未經汽車所
　有人允許使用其汽車者」，而為抗辯，尚不可採。
五又強制汽車責任保險法施行細則第九條規定：「肇事汽車非被保險汽車，特別補償
  基金依本法第三十九條第二項規定，向加害人或汽車所有人求償時，應依該非被保
  險汽車之肇事責任比例計算求償額」，足見特別補償基金依強制汽車責任保險法第
  三十九條第二項行使之求償權，其本質類同「保險代位權」，係受害人對加害人侵
  權行為請求權之法定債權移轉，而法律規定特別補償基金亦得向未投保強制汽車責
  任險之汽車所有人求償。上訴人主張：強制汽車責任保險法第三十九條第五項規定
  之求償權，係特別補償基金於支給汽車交通事故之受害人或其繼承人時，在其償金
  額範圍內，對汽車所有人新生之求償權云云，尚有誤解。本件事故之發生係訴外人
  余煥欽酒醉駕駛及超速失控，衝撞路旁之電線桿，致車上乘坐之訴外人張國忠傷重
  不治死亡，業如前述，余煥欽駕駛應負過失責任，應不待言。上訴人於給付被害人
  之繼承人補償金一百四十萬元後，依強制車責任保險法第三十九條第二項規定，向
  為汽車所有人之被上訴人求償，尚非無據。被上訴人在原審抗辯被害人家屬受有其
  他賠償，應予扣除，而未舉證證明，經原判決駁斥後，上訴後已不再為此抗辯。從
  而，上訴人訴請被上訴人給付一百四十萬元，並自支付命令送達翌日之九十年八月
  十六日起至清償日止，按年息百分之五計算之遲延利息，即應准許。原判決駁回上
  訴人上開請求，尚有未洽。上訴論旨指摘原判決此部分為不當，求予廢棄，非無理
  由，爰予廢棄，改判如主文第二項所示。
六據上論結，本件上訴為有理由。依民事訴訟法第四百五十條、第七十八條，判決如
  主文。
中　　　華　　　民　　　國　　九十一　　年　　　四　　　月　　 三十　　 日
                              民事第五庭
   　　　　                       審判長法  官　黃  熙  嫣
   　　　　　　　                       法  官　鄭  傑  夫
   　　　　　　　                       法  官　詹  文  馨
右正本係照原本作成。
不得上訴。
中　　　華　　　民　　　國　　九十一  　年　　　五　　　月　　　三　　　日
　　　　　　　　　　　　　　　　　　　　書記官  姚  麗  華
